【裁判字號】    98,訴,1023
【裁判日期】    980825
【裁判案由】    返還借款
【裁判全文】
臺灣板橋地方法院民事判決              98年度訴字第1023號
原      告  乙○○
訴訟代理人  王昧爽律師
被      告  甲○○
訴訟代理人  姜明遠律師
上列當事人間請求返還借款事件，於中華民國98年8 月11日言詞
辯論終結，本院判決如下：
    主          文
被告應給付原告新臺幣伍拾伍萬元，及其中新臺幣肆拾伍萬元自
中華民國九十八年二月二十日起、另新臺幣壹拾萬元自中華民國
九十八年三月十日起，均至清償日止，按週年利率百分之五計算
之利息。
原告其餘之訴駁回。
訴訟費用由被告負擔五分之三，餘由原告負擔。
本判決第一項於原告以新臺幣貳拾萬元為被告預供擔保後，得為
假執行；被告於執行標的物拍定、變賣、或物之交付、或假執行
執行程序終結前，以新臺幣伍拾伍萬元為原告預供擔保，或將請
求之標的物提存後，得免為假執行。
原告其餘假執行之聲請駁回。
    事 實 及 理 由
壹、當事人之主張：
一、原告方面：
    聲明：被告應給付原告新臺幣（下同）83萬元，及自民國98
    年2 月20日起至清償日止按週年利率百分之五計算之利息。
    並陳明原告願供擔保以代釋明，請准宣告假執行。
    其陳述及所提出之證據如下：
(一)被告甲○○於93年3 月1 日向原告借款30萬元，94年5 月24
    日向原告借款40萬元，96年5 月10日向原告借款3 萬元，96
    年7 月12日向原告借款10萬元，前後向原告借款共計83萬元
    ，迄今未清償。經原告向被告催討無著，在以臺北古亭郵局
    第00218 號存證信函通知被告於文到7 日內清償，被告於98
    年2 月9 日收到信函，仍置之不理，為此提起本件訴訟，請
    求被告清償借款，並請求於催告期後之98年2 月20日起至清
    償日止按年息5%計算之利息。
(二)被告之抗辯並不實在，於93年3 月1 日被告至原告家中欲借
    款30萬元，約定每月利息2 分，兩造條件談妥後，原告立即
    至台北銀行木柵分行原告之帳戶內提款30萬元（原證6） ，
    給付被告收受，被告簽立「原證1 」之借據及本票，原告則
    是按每月向被告收取利息6,000 元，所以被告93年3 月1 日
    實拿294,000元，原告當天自銀行提出30萬元，扣除當月利
    息6,000 元，實拿294,000 元並非如被告所稱一次扣除9個
    月利息81,000 元。被告之答辯不實在，不能採信。
(三)利息雙方約定每月2 分，至94年5 月24日被告均按期付息，
    並未拖欠。原告提出之「原證2 」被告借據，是被告94年5
    月24日簽署，在借據上註明「借款40萬元於94.7.24.還清」
    ，此筆借款40萬元在被告簽署借據後，原告已交付被告清楚
    。此筆40萬元款原告也是向朋友轉借而來，被告當時言明2
    個月清償，但未如期返還，至97年元月間，友人家中辦「喜
    事」需款甚急，原告乃向被告追討此款，被告無力償還。適
    被告得知原告有參加一個1 萬元之互助會，被告遊說原告將
    互助會標下，先替原告友人解決「喜事」需款孔急之問題，
    被告願支付每月死會會款1 萬元，原告應被告要求標下會款
    應急。所以被告97年1 月25日親筆書寫一張「字據」（原證
    7） ，字據內容：「94.5.24.向乙○○先生調借40萬元，言
    明只用二個月，現在二年多還無法還清，當先是借這個錢軋
    票。乙○○也是向朋友轉借的」，「請乙○○把這個會標下
    來，替本人還一部分債，本人每月一萬元付死會錢，若一個
    月沒付，就扣本人環保局的薪資」，由以上被告所寫的這張
    「字據」證明當時被告借款40萬元是為了「軋票」，並非如
    被告答辯所主張是利息及本金，所以被告之答辯不實在。又
    被告於97年9 月開始，即未給付原告利息，原告向被告追討
    ，98年1 月21日被告親自來原告住處解釋，聲稱以前借款都
    是友人蕭景平拿去使用，並當場再寫了第二張「字據」（原
    證8） ，分別將借款時間、金額、使用人、借標會款清償方
    式等列明，第二張字據內容：(1)93年3 月1 日借款30萬元：
    蕭景平、(2)94年5 月24日借款40萬元：蕭景平、(3)96年5 月
    10日借款3 萬元：蕭景平、(4)96年7 月12日借款10萬元：蕭
    景平、(5)97年1 月25日借標會，會錢是還94.5.24.借的那個
    40萬元，還25萬元，還欠15萬元。（按此死會被告每月付會
    款1 萬元，共付9 個月9 萬元，之後未付，由原告繼續填死
    會，被告所付之9 萬元，應移作填補死會利息，所以被告並
    未清償本金，併此陳明）。由以上被告所書寫之第二張字據
    ，證明30萬元、40萬元、3 萬元、10萬元之借款，均已如數
    收到無誤，並聲稱交由其友人蕭景平拿去使用，且在此字據
    上，被告並未主張30萬元加利息，合併為40萬元及30萬元之
    借據已作廢之情事，所以被告之答辯不實在，均是賴債之詞
    ，不足採信。
(四)由被告答辯狀所載，先是聲稱30萬元借款利息至94.7. 未付
    ，而將積欠8 個月之利息，併入本金30萬元，重新簽立一張
    40萬元借據。後來又稱「除已分次清償先前所欠利息外，並
    按每月支付利息12000 元，直到96年5 月間」，其答辯狀前
    稱「利息未付」，後又主張「分次清償」前後矛盾，又如按
    被告主張93年3 月1 日至93年12月1 日已扣9 個月利息，則
    其後利息應自94年1 月1 日起算至94年7 月僅有7 個月利息
    （依照被告計算只有84000 元），何來10萬元利息，足證被
    告之答辯不實在，不能採信。
(五)原告已將3 萬元及10萬元之現金給付被告，被告始簽立原證
    3 及原證4 之借據。何況被告在98年1 月21日書寫的第二張
    「字據」上已寫明白「96.5.10.借3 萬元、96.7.12.借10萬
    元」，如果被告當年未收到現款，為何在字據上簽署收到，
    足資證明被告之答辯不實在。
(六)證據：提出93年3 月1 日借據及本票、94年5 月24日借據、
    96年5 月10日借據、96年7 月12日借據、第00218 號存證信
    函及回執、存摺、97年1 月25日字據、互助會單、98年1 月
    21日字據等影本為證據。
二、被告方面：
    聲明：請求駁回原告之訴；並陳明如受不利之判決，願供擔
    保請求免為假執行。
    其陳述及所提出之證據如下：
(一)被告任職於環保局文山清潔隊，生活本極單純，93年間因友
    人急需款項應急，乃由被告出面於93年3 月1 日向曾為清潔
    隊同事之原告借款30萬元，雙方約定月息3 分，共計借款9
    個月，預計93年12月l 日清償，以每月9,000 元利息計算，
    ，9 個月共計利息為81,000元，原告於扣除利息81,000元後
    ，實際支付被告之現金為219,000 元。原告於出借前開款項
    時，除要求被告書立借據外，並同時簽發面額30萬元之本票
    1 紙，以供擔保之用（詳如原證1 號）。詎被告友人屆期無
    力清償，經被告與原告協商延長清償期限6 個月至94年5 月
    ，但原告要求月息提高為每月4 分，即每月12,000元，被告
    因財務較為吃緊，暫未支付利息。嗣至94年5 月間，被告友
    人仍無力清償，希望再延期2 月，因原告再三前往被告任職
    之清潔隊要債，被告只得於94年5 月24日再與原告協商，以
    本金欠款30萬元加計93年12月至94年7 月共8 個月之利息約
    10萬元共計40萬元，重新簽立金額為40萬元之借據1 紙（如
    原證2 號），原告並口頭承諾原立30萬元借據作廢，被告不
    疑有他，乃未索回。嗣被告友人因無力還款竟失去聯絡，被
    告亦無力一次清償借款30萬元，除已分次清償先前所積欠之
    利息外，並均按月支付12,000元之利息，直至96年5 月間，
    被告因家庭負擔過重而拖延近3 期利息未支付，原告乃又要
    求被告簽立3 萬元借據1 紙（如原證3 號），被告迫於無奈
    ，只得依原告要求辦里。然被告嗣后業已清償上開積欠3 萬
    元利息並按月付息至97年11月止，總計在此借款期間被告業
    已支付利息達657,000 元，遠超過93年3 月1 日所實際借得
    款項219,000 元。另於96年7 月間，因被告長期支付利息週
    轉困難，欲再向原告借款支用，原告以被告先前欠款尚未清
    償，乃要求需有保證人，經被告商請友人葉鏗屏出面擔任連
    帶保證人，並簽立借據1 紙（如原證4 號），然原告嗣后又
    反悔，故未確實交付借款，以上即為本案事實經過情形。
(二)綜上所陳，可得下列結論：(一)被告除於93年3 月1 日確有向
    原告借款30萬元，經原告扣除利息後，實際借得金額為21萬
    9 千元外，並無其他向原告借款之事實，原告亦未曾確實交
    付其他借款之情。(二)被告首期借款30萬元尚未能清償，原告
    焉有可能繼續貸與款項予被告？此不合理一也。被告首期借
    款30萬元尚需簽發本票，為何其餘借款均毋庸簽發本票擔保
    ？此不合理二。(三)被告長期以來支付高額利息，早已超過本
    金甚多，應認被告業已清償完畢。
貳、得心證之理由：
一、原告主張被告甲○○分別於93年3 月1 日向原告借款30萬元
    、94年5 月24日借款40萬元、96年5 月10日借款3 萬元、96
    年7 月12日借款10萬元，前後向原告借款共計83萬元，迄今
    未清償，經原告向被告催討無著，嗣以臺北古亭郵局第218
    號存證信函通知被告於文到7 日內清償，被告於98年2 月9
    日收到信函等情，並提出借據、本票、存證信函及回執等影
    本為證據；被告除不爭執其前曾向原告借得30萬元，及原告
    所提出之借據及本票為其所簽立等情外，否認有向原告借得
    除30萬元外之其餘金錢之事實存在，抗辯稱其餘借據所載款
    項乃為解決30萬元借款未清償及利息而書立等語。經查，依
    據原告提出且為被告所不爭執其真正之被告分別於93年3 月
    1 日簽立之借據上載：「本人甲○○服務環保局文山區隊，
    借到乙○○先生新台幣拾萬元整。民國93年12月1 日還清
    。開出商業本票1 張做抵押，票號（018743）到時若沒有還
    清，依據商業本票和本字據扣本人甲○○環保局薪資。恐口
    講無憑，特立此據為證。若違背承諾願負法律上一切之責任
    。身分證影印一張付上。」，又附註：「甲○○收到新台幣
    拾萬元正」字樣於日期之末，與由被告於93年3 月1 日簽
    發之到期日為93年12月1 日面額為30萬元之本票1 紙（見本
    院卷第15頁），且此部分款項之借款，被告亦不爭執之，則
    可認為原告此部分主張應堪信為真實。
二、又按「當事人主張有利於己之事實者，就其事實有舉證之責
    任，但法律別有規定或依其情形顯失公平者，不在此限。」
    ，民事訴訟法第277 條定有明文；又按「民事訴訟如係由原
    告主張權利者，應先由原告負舉證之責，若原告先不能舉證
    ，以證實自己主張之事實為真實，則被告就其抗辯事實即令
    不能舉證，或其所舉證據尚有疵累，亦應駁回原告之請求。
    」，此有最高法院17年上第917 號判例可參；再按「請求履
    行債務之訴，除被告自認原告所主張債權發生原因之事實外
    ，應先由原告就其主張此項事實，負舉證之責任，必須證明
    其為真實後，被告於其抗辯事實，始應負證明之責任，此為
    舉證責任分擔之原則。」，亦有最高法院43年台上字第377
    號判例可以參考；復按「……。甲提出借據（借用證），如
    未表明已收到借款，尚不足證明其交付借款之事實，如經乙
    爭執，仍須就交付借款之事實負舉證責任（本院55年台上字
    第952 號、57年台上字第2674號及58年台上字第990 號判決
    ）。至於借據即借用證有未表明已收到借款，則屬事實之認
    定問題。」（最高法院69年度第27次民事庭會議決議參照）
    ，故民法債編關於消費借貸契約雖已修正刪除其為要物契約
    之規定，但依舉證責任之分配原則，倘當事人間就有無交付
    借款之事實有爭執時，仍應由主張有交付借款之人就此有利
    於己之事實，負舉證之責任，乃屬當然，合先說明。又查，
    原告依據其所提出被告另於94年5 月24 日 簽立之借據上載
    ：「本人甲○○借到乙○○先生新台幣肆拾萬元正。94年7
    月24日前還清。恐口講無憑，特立此據為證。若違背承諾願
    負法律上一切之責任。」（見本院卷第16 頁） ，另被告於
    96年5 月10日簽立之借據上載：「借到乙○○先生新台幣
    萬整。」，另被告於96年7 月12日簽立之借據上載：「茲向
    乙○○借新台幣壹拾萬圓整」，並有連帶保證人葉鏗屏簽名
    （見本院卷第18頁）等影本為證據，主張被告尚積欠原告借
    款53萬元部分，則為被告所否認，並抗辯稱其並未實際收到
    上開借款等語，則原告自有舉證證明其有交付上開合計53萬
    元借款事實存在之責任，惟依據原告所提出之上開由被告分
    別於94年5 月24日、96年5 月10日、96年7 月12日之借據影
    本觀之，其使用之文詞與前開被告於93年3 月1 日所簽立之
    借據內容相去不遠，但並無如被告於前揭93 年3月1 日所簽
    立之借據文末特加註明：「甲○○收到新台幣拾萬元正」
    等字樣之類似文字，用以記載原告交付借貸款項之事實，尚
    難遽依原告所提出之上開由被告簽立之借據認定原告確已將
    借貸之款項交付被告完畢之事實。再查，依據原告所提出之
    被告亦不爭執其真正之其於97年1 月25日簽立之字據上載：
    「（一）本人甲○○服務於環保局文山區隊，94年5 月24日
    向乙○○先生調借新台幣肆拾萬元正，言明只用二個月，現
    在二年多還是無法還清，當先是借這個錢軋票，乙○○也是
    向朋友轉借的，現在朋友是雙喜臨門，娶兒媳和嫁女兒。（
    二）本人知道乙○○最新一個會就請乙○○把這個會標下來
    ，替本人還一部分的債，本人每月壹萬元付死會錢，若有一
    個月沒付，就扣本人環保局的薪資。（三）恐口講無憑，特
    立此據為證，若違背承諾，願負法律上一切之責任。（四）
    從97年2 月1 日付會錢付到會完。99年12 月5日共計34會，
    每月壹萬元正。」（見本院卷第30頁），又於98年1 月21日
    簽立之字據上載：「1.93年3 月1 日借拾萬元：蕭景平。
    2.94年5 月24日借肆拾萬元：蕭景平。3. 96 年5 月10日借
    萬元：蕭景平。4.96年7 月12日借壹拾萬元：蕭景平。5.
    97年元月24日調借標一個會，會錢是還94年5 月24日借的那
    個肆拾萬元，還給貳拾伍萬元，還欠壹拾伍萬元。6.加93年
    3 月1 日拾萬元加96年7 月12日借壹拾萬元共計是伍拾伍
    萬元。」（見本院卷第31頁），則由上開被告於97年1 月25
    日簽立之字據固難以直接認定被告向原告借標互助會，以取
    得標得之互助會金用以清償原告向第三人借款之債務，而以
    代原告給付互助會之死會會款方式清償其向原告借貸之部分
    款項，但依上開被告於98年1 月21日所簽立之字據內容觀之
    ，被告已經就其與原告間之債務數額加以計算，其計算之結
    果即為上述字據內記載第6 點內容，亦即雙方間之消費借貸
    關係經計算後，被告尚欠原告93年3 月1 日所借得之30萬元
    、96年7 月12日所借得之10萬元、及94年5 月24日借得之40
    萬元扣除已經以互助會金清償部分債務之餘額15萬元，合計
    為55萬元，依照其於該字據上所記載之內容觀之，應屬於被
    告就其對於原告所積欠債務所為承認之表示，原告收受被告
    所簽立之該紙計算雙方借款數額之字據後，並無何反對之表
    示，可見原告亦對於被告所計算之上開結果並無異議，方將
    該被告所簽立之上開承認債務之字據予以收受，否則依照常
    情，當會當場退還該紙字據或請被告當場更正其內容後方願
    予以收受，故可推知前揭被告於98年1 月21日所簽立之字據
    乃屬兩造就雙方間之消費借貸關係所為之結算結果，而為雙
    方所合意接受之內容，則雙方自應均受該合意之內容所拘束
    ，而不能再為相反之主張，從而，本件原告主張被告積欠其
    之借款之數額，包含前揭被告不爭執之30萬元部分在內，合
    計應為55萬元，原告之主張於此數額範圍內方屬可採。
三、按「借用人應於約定期限內，返還與借用物種類、品質、數
    量相同之物，未定返還期限者，借用人得隨時返還，貸與人
    亦得定一個月以上之相當期限，催告返還。」，民法第478
    條定有明文；又按給付有確定期限者，債務人自期限屆滿時
    起，負遲延責任。按給付無確定期限者，債務人於債權人得
    請求給付時，經其催告而未為給付，自受催告時起，負遲延
    責任。其經債權人起訴而送達訴狀，或依督促程序送達支付
    命令，或為其他相類之行為者，與催告有同一之效力；又按
    遲延之債務，以支付金錢為標的者，債權人得請求依法定利
    率計算之遲延利息。但約定利率較高者，仍從其約定利率；
    民法第229 條第1 項、第2 項、第233 條第1 項分別定有明
    文。經查，本件被告尚積欠原告之消費借貸款分別為93年3
    月1 日之30萬元、94年5 月24日借款之餘額15萬元、96年7
    月12日之10萬元，業如前述，其中前二筆即93年3 月1 日、
    94年5 月24日等二筆借款均有約定還款期限且均已屆至，而
    96年7 月12日部分則未約定還款期限，各有被告所簽立之前
    揭借據影本可參，則原告就前二筆即93年3 月1 日、94年5
    月24日等二筆借款請求被告給付約定之還款期限後之98年2
    月20日起算之按法定利率計算之遲延利息，自屬可採；至於
    96年7 月12日借款部分因並未約定還款期限，則應依前揭民
    法第478 條規定，原告自得定1 個月以上期間催告被告返還
    ，而原告催告被告還款之前揭臺北古亭郵局98年2 月6 日第
    0218號存證信函係於98年2 月9 日寄達被告，此有該存證信
    函及郵政掛號郵件收件回執影本在卷可參（見本院卷第19頁
    正反面），雖原告於該存證信函中給予被告7 日之期間清償
    ，但依前揭法條規定，應經過一個月後即98年3 月9 日被告
    始負遲延給付責任，則原告就此部分所得向被告請求給付之
    遲延利息應自98年3月10日起算方屬可採。
四、綜上所述，原告主張依據消費借貸之法律關係，請求被告清
    償借款，於55萬元及其中45萬元自98年2 月20日起算、另10
    萬元自98年3 月10日起算，均至清償日止，按法定利率年息
    5%計算之遲延利息之範圍內為有理由，應予准許；至於原告
    之請求超過該範圍部分則為無理由，應予駁回。
參、假執行之宣告：兩造均陳明願預供擔保聲請宣告假執行或免
    為假執行，就原告勝訴部分，經核均無不合，爰分別酌定相
    當之擔保金額就原告勝訴部分俱准許之；至於原告其餘假執
    行之聲請，因該部分訴之駁回而失所附麗，應併予駁回。
肆、本件事證已臻明確，兩造其餘主張及攻擊防禦方法與證據，
    經本院斟酌後，與本件判決結果已不生影響，故不一一論列
    ，附此敘明。
伍、結論：原告之訴為一部有理由，一部無理由，依民事訴訟法
    第78條、第79條、第390 條第2 項、第392 條第2 項，判決
    如主文。
中    華    民    國    98    年    8     月    25    日
            民事第一庭  法  官  許瑞東
以上正本證明與原本無異
如對本判決上訴，須於判決送達後20日內向本院提出上訴狀
中    華    民    國    98    年    8     月    25    日
                        書記官  賴玉芬


司法院資訊處製作；財團法人民間司法改革基金會備份。
